ACORDAO-COMPLETO-2415453

ACÓRDÃO 6886/2020 ATA 21/2020 - SEGUNDA CÂMARA

VISTOS, relatados e discutidos estes autos da Tomada de Contas Especial instaurada pelo Ministério do Turismo - Mtur contra o Instituto de Desenvolvimento Econômico e Social - Indes e a Sra. Adelaide Ferreira Maia, ex-presidente do instituto, em face da não consecução dos objetivos do Convênio 435/2010, cujo escopo consistia no incentivo ao turismo, por meio da implementação do Projeto intitulado "1ª Feira de Artes de Fortaleza/CE".
ACORDAM os Ministros do Tribunal de Contas da União, reunidos em sessão da 2ª Câmara, ante as razões expostas pelo Relator em:
9.1. com fundamento nos arts. 1º, inciso I, 16, inciso III, alínea c, 19, caput, e 23, inciso III, da Lei 8.443/1992, julgar irregulares as contas da Sra. Adelaide Ferreira Maia e do Instituto de Desenvolvimento Econômico e Social - Indes, condenando-os, solidariamente, ao pagamento da quantia de R$ 220.000,00 (duzentos e vinte mil reais) , com a fixação do prazo de quinze dias, a contar das notificações, para que comprovem, perante o Tribunal (art. 214, inciso III, alínea a do Regimento Interno) , o recolhimento da dívida ao Tesouro Nacional, atualizada monetariamente e acrescida dos juros de mora, calculados a partir de 29/06/2010 até a data do efetivo recolhimento, na forma prevista na legislação em vigor;
9.2. aplicar, individualmente, à Sra. Adelaide Ferreira Maia e ao Indes a multa capitulada no art. 57 da Lei 8.443/1992, no valor de R$ 38.000,00 (trinta e oito mil reais) , fixando-lhes o prazo de 15 (quinze) dias, a contar do recebimento das notificações, para que comprovem, perante o Tribunal (art. 214, inciso III, alínea a, do Regimento Interno/TCU) , o recolhimento da dívida ao Tesouro Nacional, atualizada monetariamente desde a data deste Acórdão até a do efetivo recolhimento, se for paga após o vencimento, na forma da legislação em vigor;
9.3. autorizar, caso requerido, com base no art. 26 da Lei 8.443/1992, o parcelamento das dívidas constantes nos subitens 9.1 e 9.2 deste Acórdão em até 36 (trinta e seis) parcelas mensais e sucessivas, sobre as quais incidirão os correspondentes acréscimos legais (débito: atualização monetária e juros de mora; multa: atualização monetária) , esclarecendo aos responsáveis que a falta de pagamento de qualquer parcela importará no vencimento antecipado do saldo devedor, sem prejuízo das demais medidas legais;
9.4. autorizar, desde logo, a cobrança judicial das dívidas, nos termos do art. 28, inciso II, da Lei 8.443/1992, caso não atendida as notificações;
9.5. remeter cópia deste Acórdão ao MTur, para ciência, e à Procuradoria da República no Estado do Ceará, com fundamento no art. 16, § 3º, da Lei 8.443/1992 c/c art. 209, § 7º, do Regimento Interno do TCU, fazendo-se referência ao Procedimento Preparatório 1.15.000.002738/2016-07.

Tomada de Contas Especial instaurada em face não consecução dos objetivos do Convênio 435/2010, cujo objeto consistia no incentivo ao turismo, por meio da implementação do Projeto intitulado 1ª Feira de Artes de Fortaleza/CE.

Segunda Câmara

Instituto de Desenvolvimento Econômico e Social - Indes.

3. Responsáveis: Adelaide Ferreira Maia (XXX.433.793-XX) e Instituto de Desenvolvimento Econômico e Social (07.258.970/0001-30).

13.1. Ministros presentes: Ana Arraes (Presidente), Augusto Nardes e Aroldo Cedraz.
13.2. Ministro-Substituto convocado: Augusto Sherman Cavalcanti.
13.3. Ministro-Substituto presente: Marcos Bemquerer Costa (Relator).

ACORDAO-COMPLETO-2495592

Acórdão 11696/2021 - Segunda Câmara

ACORDAO-COMPLETO-2454896

Acórdão de Relação 1827/2021 - Segunda Câmara

Acórdão de Relação

INSTITUTO DE DESENVOLVIMENTO ECONÔMICO E SOCIAL - INDES

MARCOS BEMQUERER

Trata-se da Tomada de Contas Especial instaurada pelo Ministério do Turismo - Mtur contra o Instituto de Desenvolvimento Econômico e Social - Indes e a Sra. Adelaide Ferreira Maia, ex-presidente do instituto, em face da não consecução dos objetivos do Convênio 435/2010 (peça 1, p. 50-68) , cuja finalidade consistia no incentivo ao turismo, por meio da implementação do Projeto intitulado "1ª Feira de Artes de Fortaleza/CE".
2.	O convênio foi firmado entre o Indes - organização da sociedade civil, sem fins lucrativos, sediada em Fortaleza/CE - e o MTur no valor de R$ 245.000,00, sendo R$ 220.000,00 à conta do concedente e R$ 25.000,00 referentes à contrapartida do convenente, com vigência de 22/5 a 2/10/2010. Os recursos foram liberados em 29/6/2010, mediante a Ordem Bancária 20100B800983 (peça 1, p. 70) .
3. 	A prestação de contas enviada ao MTur foi examinada por intermédio da Nota Técnica de Reanálise 0103/2014, que recomendou a reprovação da execução física do ajuste, "uma vez que este não alcançou seus objetivos." (peça 1, p. 122-124) .
4. 	Tanto o tomador de contas, nos termos do Relatório 20/2016 (peça 1, p. 155-159) , quanto a Secretaria Federal de Controle Interno - SFCI (peça 1, p. 187-190) concluíram pelo prejuízo no valor total dos recursos repassados, imputando-se a responsabilidade pelo dano à Sra. Adelaide Ferreira Maia e ao Indes. A SFCI certificou a irregularidade das contas (peça 1, p. 191) e a autoridade ministerial tomou conhecimento dessa conclusão (peça 1, p. 195) .
5. 	No Tribunal, a Secretaria de Controle Externo de Tomada de Contas Especial - Secex/TCE analisou o processo por meio da instrução inserta à peça 60, que reproduzo em parte e com ajustes de forma:
"7. Na análise inicial, realizada pela Secex/TO, materializada na exordial de peça 3, concluiu-se pela ocorrência de irregularidade causadora de dano ao erário, ocasionada pela não comprovação de alcance dos objetivos [do convênio], visto que não se provou o comparecimento do público previsto ao evento objeto do ajuste. Essa instrução concluiu pela responsabilidade solidária da Sra. Adelaide Ferreira Maia (CPF: XXX.433.793-XX) , ex-presidente do Instituto de Desenvolvimento Econômico e Social - INDES, e do Instituto de Desenvolvimento Econômico e Social - INDES (CNPJ: 07.258.970/0001-30) , pelo débito encontrado de R$ 220.000,00, com data origem 29/6/2010. Nessa baila, foram propostas citações aos responsáveis, tendo o Diretor (peça 4) e o Secretário (peça 5) da Secex/TO anuído a essa proposta.
8. Em cumprimento ao despacho do Secretário da Secex/TO (peça 5) , datado de 18/12/2017, [aquela] Secretaria realizou a citação dos responsáveis em epígrafe, conforme Ofício de Citação n. 1303 (peça 9) , datado de 19/12/2017, o qual foi recebido pelo destinatário, conforme Aviso de Recebimento de peça 14, Ofício de Citação n. 0398 (peça 25) , de 15/5/2018, cuja ciência foi dada consoante Aviso de Recebimento de peça 26, sendo que apenas o Instituto de Desenvolvimento Econômico e Social - INDES (CNPJ: 07.258.970/0001-30) apresentou suas alegações de defesa, conforme documento de peça 15, repetidas à peça 27, enquanto a senhora Adelaide Ferreira Maia (CPF: XXX.433.793-XX) permaneceu silente.
9. Nessa baila, foi realizada nova instrução (peça 28) pela Secex/TO, a qual analisou [a defesa] do INDES e a revelia da Sra. Adelaide Ferreira Maia. Nessa peça instrutiva, apesar da revelia da Sra. Adelaide Ferreira Maia e [do] acolhimento parcial da defesa trazida pelo INDES, considerou-se não ter ocorrido débito e se propôs julgar as contas da Sra. Adelaide Ferreira Maia regulares com ressalva. 
10. No entanto, o Diretor da Secex/TCE discordou dessa instrução e, em pronunciamento (peça 29) que contou com a anuência do Secretário dessa unidade (peça 30) , concluiu pela necessidade de diligências ao Ministério do Turismo para que trouxesse documentos que contivessem imagens que fundamentaram a falha que motivou a instauração da TCE, e que até aquele momento não tinham sido juntadas aos autos, fato que impedia um julgamento definitivo sobre os fatos. Seguem trechos do aludido pronunciamento:
'4.	Nota-se, assim, que tanto no fundamento da citação quanto nas alegações de defesa há referências a documentos que teriam sido apresentados pelo convenente ao concedente quando da apresentação da prestação de contas. Compulsando os autos verifica-se que os documentos que teriam [sido] enviados a título de prestação de contas em anexo aos Ofícios 96/2010 e 248/2011, constantes à peça 1, p. 75 e 84, não se encontram nos autos.
5.	Entendemos que não é possível realizar uma completa análise do convênio sem a presença de tais documentos. Dessa forma, torna-se necessária a realização de diligência ao Ministério do Turismo, requerendo que sejam enviados os documentos encaminhados quando da apresentação da prestação de contas do Convênio 435/2010 (Siafi 734948) - Processo Original 72031.000386/2016-79, inclusive os constantes em mídias físicas como CDs e DVDs.
6.	Informa-se que há delegação de competência do relator deste feito, Ministro Substituto Marcos Bemquerer Costa, para a diligência proposta, nos termos do art. 1º, inc. II, da Portaria-MINS-MBC n. 1, de 14/7/2014.
7.	Diante do exposto, submetem-se os autos à consideração superior propondo realizar diligência, com fundamento nos arts. 10, § 1º, e 11 da Lei 8.443/1992 c/c o art. 157 do RI/TCU, ao Ministério do Turismo, para que, no prazo de quinze dias, encaminhe a esta Secretaria os documentos que foram enviados a título de prestação de contas em anexo aos Ofícios 96/2010 e 248/2011 (peça 1, p. 75 e 84) , referentes ao Convênio 435/2010 (Siafi 734948) - Processo Original 72031.000386/2016-79, inclusive os constantes em mídias físicas como CDs e DVDs.'
11. A diligência foi realizada por intermédio do Ofício 1321/2018-TCU/Secex-TCE (peça 31) , de 27/8/2018, recebido pelo Ministério do Turismo (MTur) em 16/10/2018 (conforme aviso de recebimento de peça 32) .
12. Em resposta à diligência, o MTur encaminhou ao TCU os documentos acostados às peças 33-39, e os arquivos de vídeo VTS_01_0.mp4, VTS_03_1.mp4, VTS_02_1.mp4 e VTS_01_2.mp4, juntados na pasta itens não digitalizáveis.
13. Posteriormente, o Instituto de Desenvolvimento Econômico e Social - INDES encaminhou novo documento de defesa (peça 40) , no qual requer a nulidade do feito, em razão da ausência de documentos probatórios de irregularidades dos autos.
14. Em nova análise do TCU (peça 41) , verificou-se que na resposta à diligência do MTur (peças 33-49) não foram juntados aos presentes autos alguns documentos relativos às constatações apresentadas pela entidade concedente. Seguem trechos da instrução que demonstram as lacunas existentes:
'18. Por outro lado, na Nota Técnica de Reanálise 038/2012 (peça 1, p. 88-94) , que fundamentou os achados da Nota Técnica de Reanálise 0103/2014 (peça 1, p. 122-124) , cita-se arquivo de vídeo com duração bastante superior aos apresentados na resposta à diligência e que permitem identificar as apresentações artísticas. 
19. Esse arquivo de vídeo, segundo informações da Nota Técnica de Reanálise 038/2012, estaria inserido no DVD (de fl. 374 do processo original) e teria duração de, ao menos, 17 minutos e 24 segundos, e permitiria identificar a apresentação das bandas Raízes do Forró, KB da Peste, Turbinadas do Forró e Matéria Prima. Inclusive, foi com base nesse arquivo que a entidade convenente concluiu que não havia público suficiente.
20. Ora, com base nessas informações, conclui-se que os vídeos encaminhados na resposta à diligência não contemplam integralmente o conteúdo do vídeo mencionado na Nota Técnica de Reanálise 038/2012, que estaria contido no DVD de fl. 374 do processo original. A duração e o conteúdo do vídeo mencionado nessa nota se contrapõem às durações e conteúdos mencionados na resposta à diligência.
21. Outrossim, deve-se mencionar que os vídeos e fotografias encaminhados na resposta à diligência não permitem concluir o tamanho do público recebido no festival, de modo que não possibilitaram sanar a lacuna informativa que suscitou a diligência.
22. Sendo assim, considera-se pertinente realizar diligência ao MTur para solicitar o arquivo de vídeo, mencionado na Nota Técnica de Reanálise 038/2012, que estaria inserido no DVD (de fl. 374 do processo original) , teria duração de, ao menos, 17 minutos e 24 segundos, e permitiria identificar a apresentação das bandas Raízes do Forró, KB da Peste, Turbinadas do Forró, e Matéria Prima.'
 (...) 
16. Após anuência do Diretor e do Secretário da Secex/TCE (peças 42-43) , e em cumprimento a pronunciamento deste último, foi realizada nova diligência junto ao Ministério do Turismo (peças 44-45) . 
17. Em resposta à diligência, foram trazidos ao TCU os documentos juntados aos autos de peça 46 e os itens não digitalizáveis arquivados na pasta de rede do TCU \\_sarq_prod\Unidades\Seproc\secretarias_tcu\12.SecexTCE\TC Processo 019.216-2016-5\Peça 46\RE 61.581.822-9\SEI_72031.000932_2017_52 (esses documentos não foram incluídos ao processo no e-TCU, porque seu tamanho não permitiu) .
18. Na instrução inicial (peça 48) , analisando-se os documentos nos autos, inclusive os provenientes da resposta à diligência, concluiu-se pela necessidade de realização de citação para as irregularidades abaixo: 
Irregularidade I: não comprovação do alcance dos objetivos do ajuste.
Descrição da irregularidade: não comprovação do alcance dos objetivos do ajuste do convênio, caracterizada pela não comprovação de comparecimento de público aos shows realizados.
 (...) 
Normas infringidas: art. 37, caput, c/c o art. 70, parágrafo único, da Constituição Federal de 1988; art. 93 do Decreto-lei 200, de 25 de fevereiro de 1967; art. 56 da Portaria Interministerial 127/2008, Termo do Convênio 435/2010 (cláusula terceira, item II, alínea 'a') e plano de trabalho aprovado (peça 1, p. 8-21) .
Responsáveis solidários: Sra. Adelaide Ferreira Maia (CPF: XXX.433.793-XX) - Presidente da associação privada, no período de 17/3/2010 a 1º/4/2013 - e a associação privada Instituto de Desenvolvimento Econômico e Social - INDES (CNPJ: 07.258.970/0001-30) .
 (...) 
Irregularidade II: ausência de comprovação de que a retirada de recursos da conta bancária do convênio foi destinada à empresa contratada.
Descrição da irregularidade: não comprovação da execução financeira do convênio, caracterizada pela não apresentação de [elementos comprobatórios] de que a retirada de recursos da conta bancária específica do convênio foi destinada à empresa contratada.
Evidências da irregularidade: documentos de pagamento (peça 35, p. 43-44) ; Contrato (peça 35, p. 33-34) ; Extrato bancário (peça 35, p. 13) .
18.1.1. Normas infringidas: art. 37, caput, c/c o art. 70, parágrafo único, da Constituição Federal de 1988; art. 93 do Decreto-lei 200, de 25 de fevereiro de 1967; arts. 56 e 58 da Portaria Interministerial 127/2008 e Termo do Convênio 435/2010 - Siconv 734948 (Cláusula Terceira, Item II, alíneas 'h', 'i' 'mm' e 'nn', Cláusula Sétima, § 3º, e Cláusula Décima Terceira, caput e parágrafo segundo, alínea 'f'.
Responsáveis solidários: Sra. Adelaide Ferreira Maia (CPF: XXX.433.793-XX) - Presidente da associação privada, no período de 17/3/2010 a 1º/4/2013 - e a associação privada Instituto de Desenvolvimento Econômico e Social - INDES (CNPJ: 07.258.970/0001-30) .
 (...) 
Irregularidade III: ausência de comprovação de que a empresa, que não detinha direitos de exclusividade de artista, pagou o cachê de cantor que realizou o evento.
 (...) 
Evidências da irregularidade: documentos da Contratação (peça 35, p. 14-42) ; documentos de pagamento (peça 35, p. 43-44) ; Contrato (peça 35, p. 33-34) ; Cartas de Exclusividade (peça 35, p. 36-39) ; Extrato bancário (peça 35, p. 13) ; Plano de Aplicação detalhado (peça 1, p. 14-16) .
Normas infringidas: art. 70, parágrafo único, da Constituição Federal de 1988; art. 93 do Decreto-lei 200, de 25 de fevereiro de 1967; art. 50, §3º, da Portaria Interministerial 127/2008, Termo do Convênio [435/2010] (cláusula terceira, item II, alínea 'pp'; e cláusula décima terceira, parágrafo primeiro, alínea 'g') , Acórdão 96/2008-TCU-Plenário, Acórdão 1435/2017-TCU-Plenário.
Responsáveis solidários: Sra. Adelaide Ferreira Maia (CPF: XXX.433.793-XX) - Presidente da associação privada, no período de 17/3/2010 a 1º/4/2013 - e a associação privada Instituto de Desenvolvimento Econômico e Social - INDES (CNPJ: 07.258.970/0001-30) .
 (...) 
19. Em cumprimento ao despacho do Relator (peça 51) , foi efetuada citação dos responsáveis.
 (...) 
20. Conforme despacho de conclusão das comunicações processuais (peça 59) , informamos que as providências inerentes às comunicações processuais foram concluídas. 
21. Transcorrido o prazo regimental, a responsável Adelaide Ferreira Maia permaneceu silente, devendo ser considerado revel, nos termos do art. 12, §3º, da Lei 8.443/1992, e o responsável Instituto de Desenvolvimento Econômico e Social - INDES apresentou defesa (peça 58) , que será analisada na seção Exame Técnico.
EXAME TÉCNICO
Da validade das notificações
 (...) 
23.  (...) a validade da citação via postal não depende de que o aviso de recebimento seja assinado pelo próprio destinatário da comunicação, o que dispensa, no caso em tela, a entrega do AR em 'mãos próprias'. A exigência da norma é no sentido de o Tribunal verificar se a correspondência foi entregue no endereço correto, residindo aqui a necessidade de certeza inequívoca. 
25. A validade do critério de comunicação processual do TCU foi referendada pelo Supremo Tribunal Federal, nos termos do julgamento do MS-AgR 25.816/DF, por meio do qual se afirmou a desnecessidade da ciência pessoal do interessado, entendendo-se suficiente a comprovação da entrega do 'AR' no endereço do destinatário:
'Ementa: agravo regimental. Mandado de segurança. Desnecessidade de intimação pessoal das decisões do Tribunal de Contas da União. art. 179 do regimento interno do TCU. Intimação do ato impugnado por carta registrada, iniciado o prazo do art. 18 da Lei nº 1.533/51 da data constante do aviso de recebimento. Decadência reconhecida. Agravo improvido.
O envio de carta registrada com aviso de recebimento está expressamente enumerado entre os meios de comunicação de que dispõe o Tribunal de Contas da União para proceder às suas intimações.
O inciso II do art. 179 do Regimento Interno do TCU é claro ao exigir apenas a comprovação da entrega no endereço do destinatário, bastando o aviso de recebimento simples.' 
26. No caso vertente, a citação do responsável se deu em endereços provenientes de pesquisas de endereços realizadas pelo TCU, conforme pesquisas em endereços constantes nos sistemas CPF e CNPJ da Receita (peças 52-53) . A entrega dos ofícios citatórios nesses endereços ficou comprovada.
Da revelia da responsável Adelaide Ferreira Maia
 (...) 
29. Mesmo as alegações de defesa não sendo apresentadas, considerando o princípio da verdade real que rege esta Corte, procurou-se buscar, em manifestações do responsável na fase interna desta Tomada de Contas Especial, se havia algum argumento que pudesse ser aproveitado a seu favor. 
30. No entanto, não foram apresentados documentos de defesa na fase interna (peça 1, p. 158) .
31. Em se tratando de processo em que a parte interessada não se manifestou acerca das irregularidades imputadas, não há elementos para que se possa efetivamente aferir e reconhecer a ocorrência de boa-fé na conduta do responsável, podendo este Tribunal, desde logo, proferir o julgamento de mérito pela irregularidade das contas, conforme os termos dos §§ 2º e 6º do art. 202 do Regimento Interno do TCU. 
32. Dessa forma, a responsável Adelaide Ferreira Maia deve ser considerada revel, nos termos do art. 12, §3º, da Lei 8.443/1992, devendo as contas ser julgadas irregulares, condenando-a solidariamente ao débito apurado e aplicando-lhe a multa prevista no art. 57 da Lei 8.443/1992. Essa proposta só se alteraria caso a defesa do INDES [fosse] capaz de elidir as irregularidades ocorridas ou alterar a visão acerca da responsabilização.
Da defesa do responsável Instituto de Desenvolvimento Econômico e Social - INDES
33. Passa-se a analisar as alegações de defesa do Instituto de Desenvolvimento Econômico e Social - INDES (peça 58) . Para melhor organização desta instrução, cada argumento de defesa será apresentado e analisado separadamente.
Argumento de que houve cerceamento de defesa.
33.1. O responsável traz como argumento a afirmação de que teve seu direito ao contraditório e à ampla defesa negado (peça 58, p. 1-4) . Segundo ele, foram apresentados por ele no ano de 2018, no âmbito do presente feito, documentos que elidem as irregularidades indicadas nos autos, alterando o julgamento das contas, mas o TCU não os analisou.
33.2. Em seguida, o defendente informa que devido a não análise dos documentos contidos nos autos, o TCU prolatou acordão prejudicial ao INDES. Nesse contexto, para cessar esses prejuízos, o alegante solicita a suspensão cautelar do presente processo.
Análise
33.3. Esse argumento deve ser acolhido para elidir a irregularidade de não alcance dos objetivos do ajuste.
33.4. É bem verdade que o INDES acostou aos autos, em 9/2/2018, documentação de defesa (peças 15 e 17) em relação às imputações da instrução de peça 3. 
33.5. Contudo, ao contrário do que menciona a defesa, essas alegações foram consideradas na instrução de peça 28, sendo apenas parcialmente acolhidas. 
33.6. Ademais, é interessante frisar que houve uma alteração no processo acerca das irregularidades ocorridas:
a)  na instrução de peça 3, houve proposta de citação para a falha de não alcance de objetivos do ajuste (note-se que as defesas de peças 15 e 17 só se referiram a essa falha) ;
b)  na instrução de peça 48, houve proposta de citação para as seguintes falhas:
i. não alcance de objetivos do ajuste;
ii. ausência de comprovação de que a retirada de recursos da conta bancária do convênio foi destinada à empresa contratada;
iii. ausência de comprovação de que a empresa, que não detinha direitos de exclusividade de artista, pagou o cachê de cantor que realizou o evento.
33.7. A defesa de peças 15 e 17 apenas tratou da falha de 'não alcance do objetivo do ajuste'. Desse modo, para as duas outras falhas (alíneas ii e iii, da alínea 'b' do parágrafo anterior) não houve argumentos de defesa nessas peças.
33.8. Outrossim, há equívoco da defesa em entender que houve acórdão condenatório. Não houve até o momento (...) acórdão [algum] que tenha condenado o responsável.
33.9. Para que não haja cerceamento de defesa, será analisada a defesa apresentada à peça 15, em relação à falha a que se refere, de não alcance dos objetivos.
33.10. Basicamente, na defesa de peça 15, o responsável aduz que executou integralmente o objeto pactuado e não obteve vantagem indevida na execução desse ajuste.
'Com todas as vênias, discordamos do entendimento proferido pelo Corpo Técnico do Tribunal de Contas, visto o objeto do Convênio ter sido 100% executado, inclusive com comprovação nos autos de todas as ações e atividades realizadas pelo Instituto. (peça 15, p. 3, terceiro parágrafo) 
 (...) 
Contudo o MPF, consultando as provas, além de determinação de diligências, comprovou de fato que o evento foi realizado, pois constam nos autos provas da estrutura montada no dia do evento, contratação de pessoa, contratação de banda, participação de bandas no evento, dentre as quais se destaca a certidão de corpo de bombeiros comprovando a existência de pessoas na festa. (peça 15, p. 3, quinto parágrafo) 
Ressaltou ainda que o público ter sido pequeno não implica improbidade administrativa, uma vez que o evento foi divulgado e realizado conforme o planejado. Assim, os gestores não podem ser responsabilizados por possível prejuízo causado pela pouca presença do público no evento, pois além de não acarretar vantagem aos gestores, o suposto prejuízo não pode ser estimado.' (peça 15, p. 3 e 4, sexto parágrafo) 
33.11. Essas alegações elidem a irregularidade de 'não alcance de objetivos do ajuste'. 
33.12. Sobre o tema, é interessante transcrever os enunciados do Acórdão 6723/2014-TCU-Primeira Câmara e do Acórdão 549/2018-TCU-Primeira Câmara:
Acórdão 6723/2014-TCU-Primeira Câmara
'O alcance do objetivo de um convênio não pode ser analisado de forma desvinculada da efetiva geração do benefício esperado, exceto quando for comprovada a adequada execução do objeto pactuado, sem obter os benefícios pretendidos ante fatos alheios à vontade do gestor.' 
Acórdão 549/2018-TCU-Primeira Câmara 
'A completa frustração dos objetivos do convênio importa a condenação do responsável à devolução integral dos recursos transferidos, ainda que parte ou a totalidade dos valores repassados tenha sido aplicada no objeto do ajuste. A mera execução do objeto não é suficiente para comprovar a boa e regular aplicação dos recursos, é imprescindível que também se demonstre a sua funcionalidade em benefício da população alvo.' (grifo nosso) 
 (...) 
33.14. No caso, o objetivo foi parcialmente frustrado e essa frustação possivelmente se deu por motivos alheios à vontade do ex-gestor.
33.15. Embora a defesa não tenha demonstrado fatos alheios que frustraram o alcance de objetivos, a situação fática indica que a entidade convenente realizou o evento esperado.
33.16. [Preliminarmente] o evento ocorreu e houve presença de público, mesmo que diminuto e estimado pela entidade convenente em 3.000 (três mil) pessoas. Essa estimativa de público pode ser verificada na Nota Técnica de Reanálise n. 0103/2014 (peça 1, p. 122-124) , cujo excerto se pode verificar no parágrafo 3 supra. Já a comprovação de realização do evento foi atestada pelo próprio TCU na instrução de peça 58, cujo trecho transcreve-se adiante: 
'26. Esse vídeo é o mencionado na Nota Técnica de Reanálise 038/2012, que estaria inserido em DVD acostado à fl. 374 do processo original do convênio, e que teria duração de, ao menos, 17 minutos e 24 segundos. Nele consta a filmagem de shows do evento, e nessa filmagem não é possível atestar o público nos shows, visto que esses shows não foram gravados em plano aberto, de modo que não é possível aferir o público presente. Nessa filmagem há apenas alguns flashes de imagens em que aparece o público, a exemplo da imagem de 05min:31seg, mas essas aparentam estar desconectadas do evento, como se tivessem sido encaixadas no vídeo por edição. Desse modo, o vídeo não comprovou a presença de público nos shows. 
27. Registre-se que nos dois primeiros minutos desse vídeo, é possível verificar a presença de público na Feira, mas um público diminuto, aparentemente de pessoas que moram nas redondezas do local da festa.'
33.17. Os documentos acostados aos autos indicam que o ex-gestor cumpriu o plano de trabalho (peça 1, p. 9-25) . 
33.18. O evento foi realizado na Praça da COELCE, situado na Av. Cônego de Castro s/n, Fortaleza - CE (peça 35, p. 17) . O plano de trabalho (peça 1, p. 9-25) não especificou o local exato do show (bairro e localidade) , apenas citando a cidade de Fortaleza.
33.19. Note-se que a natureza do objeto do convênio (evento) possui certo componente de imprevisibilidade, havendo fatores diversos que podem impactar (diminuir) a presença do público, como por exemplo a ocorrência de chuvas na região ou a existência de outros eventos no mesmo período. O total do público nem sempre será totalmente influenciado pelas ações do promovente.
33.20. Desse modo, considerando os indicativos de cumprimento do plano de trabalho e a imprevisibilidade do tipo de objeto, deve-se aplicar ao presente caso, por analogia, a jurisprudência do TCU que entende que só deve o gestor ser responsabilizado pela totalidade dos recursos repassados quando o objeto é executado parcialmente e fora das especificações do plano de trabalho. 
33.21. A jurisprudência desta Corte tem reiterado esse entendimento de acordo com os Acórdão 2828/2015-TCU-Plenário, rel. BRUNO DANTAS; 1.731/2015-TCU-1ª Câmara, rel. BRUNO DANTAS; 1.960/2015-TCU-1ª Câmara, rel. WALTON ALENCAR RODRIGUES; 3.324/2015-TCU-2ª Câmara, rel. AUGUSTO NARDES; 7.148/2015-TCU-1ª Câmara, rel. WALTON ALENCAR RODRIGUES; 2.158/2015-TCU-2ª Câmara, rel. ANA ARRAES; 2.817/2017-TCU-1ª Câmara, rel. WALTON ALENCAR RODRIGUES e 2.935/2019-TCU-2ª Câmara, rel. AUGUSTO NARDES.
Arrazoado referente à irregularidade de 'não comprovação do alcance dos objetivos do ajuste'
33.22. Conforme o defendente, essa irregularidade de não alcance dos objetivos foi avaliada pelo Ministério Público Federal, no âmbito do Inquérito Civil nº 1.15.000.001371/2012-72, no qual se concluiu que não houve improbidade administrativa nem danos ao erário, nem vantagem auferida pela ex-gestora. Para a defesa, a falta de público não demonstra má fé ou danos na execução do evento. Seguem excertos dessa defesa (peça 58, p. 4-5) :
'Esclarecemos inicialmente que a falta de público para o evento não demonstra dano ou má fé na execução do Convênio. Ressaltamos que foi instaurado um Inquérito Civil n. 21.15.000.001371/2012-72, [em que] o Procurador da República, Dr. Alessander Wilckson Cabral Sales, realizou a promoção de Arquivamento n. 794/2014, que foi devidamente confirmada pelos órgãos Ministeriais Superiores da 52ª Câmara de Coordenação e Revisão - CCR.
Conforme podemos observar, o Dr. Alessander realizou o arquivamento alegando o que destacamos: 'Importa asseverar que o fato [de o] público ter sido pequeno não implica improbidade administrativa, uma vez que o evento foi divulgado e realizado conforme planejado. Demais disso, os gestores não podem ser responsabilizados por possível prejuízo causado pela pouca presença do público no evento, pois além de não acarretar vantagem aos gestores, o suposto não pode ser estimado.'
No referido Arquivamento, restou comprovado que não houve nenhum prejuízo ao erário, e que a gestora não obteve nenhuma vantagem. A decisão do Arquivamento foi devidamente corroborada pela 52ª Câmara de Coordenação e Revisão.'
33.23. A defesa acostou aos autos trechos da ação penal, tramitada na Justiça Federal (peça 58, p. 9-19) , também relacionada à irregularidade ora tratada. Nessa ação, foi rejeitada a denúncia em razão de ausência de justa causa.
Análise
33.24. A alegação de defesa não deve ser acolhida.
33.25. Segundo o princípio da independência das instâncias, o TCU não está adstrito às conclusões da esfera administrativa ou judicial, com exceção para a sentença judicial que declare inexistência de fato ou negativa de autoria. Esse entendimento é pacífico nesta Corte de Contas, tendo sido defendido em decisões emanadas nos Acórdão 344/2015-TCU-Plenário e 346/2015-Plenário.
33.26. Uma das ações mencionadas na ação é da esfera cível. Já na ação penal aludida, foi arquivada por ausência de justa causa (peça 58, p. 19) , ou seja, não se tratou de inexistência de fato ou negativa de autoria.
 (...) 
Argumento concernente à irregularidade de ausência de comprovação de que a retirada de recursos da conta bancária do convênio foi destinada à empresa contratada
33.28. Visando a descaracterizar a pecha em contenda, o alegante informa ter acostado à defesa, no dito DOC. 2, declaração da empresa contratada, atestando que os valores foram devidamente percebidos, de modo a provar que não ocorreu nenhuma irregularidade.
Análise
33.29. O argumento não deve ser acolhido.
33.30. A referida declaração que provaria o pagamento à empresa contratada não foi acostada à defesa (v. peça 58, p. 8-24) . 
Arrazoado referente à irregularidade de ausência de comprovação de que a empresa, que não detinha direitos de exclusividade de artista, pagou o cachê de cantor que realizou o evento
33.31. O responsável informa que, visando a descaracterizar essa falha, trouxe aos autos as cartas de exclusividade relativas à contração de artistas, que demonstram a regularidade na contratação. Essas cartas foram acostadas à peça 58, p. 20-23.
33.32. Para ele, em nome dos princípios da verdade real, do formalismo moderado e da verdade material, essas cartas de exclusividade devem ser aceitas nos autos.
Análise
33.33. A defesa deve ser rejeitada. 
33.34. As Cartas não comprovam a exclusividade da empresa intermediária (G. F. F. Fonseca ME) contratada em relação aos artistas que deveriam se apresentar no evento. Para essa comprovação, seria necessária a apresentação de contratos de exclusividade.
33.35. Em relação à contratação de bandas para a realização de shows por meio de inexigibilidade de licitação, o Acórdão 96/2008-TCU-Plenário, Sessão de 30/1/2008, prolatado em feito relatado pelo Exmo. Ministro Benjamim Zymler, determinou ao Ministério do Turismo, dentre outras, a obrigatoriedade de adoção de algumas providências a serem tomadas pela Convenente na execução de Convênio com recursos federais, as quais deveriam ser comprovadas quando da prestação de contas, sob pena de glosa dos valores envolvidos:
'9.5.1. quando da contratação de artistas consagrados, enquadrados na hipótese de inexigibilidade prevista no inciso III do art. 25 da Lei nº 8.666/1992, por meio de intermediários ou representantes:
9.5.1.1. deve ser apresentada cópia do contrato de exclusividade dos artistas com o empresário contratado, registrado em cartório. Deve ser ressaltado que o contrato de exclusividade difere da autorização que confere exclusividade apenas para os dias correspondentes à apresentação dos artistas e que é restrita à localidade do evento;
9.5.1.2. o contrato deve ser publicado no Diário Oficial da União, no prazo de cinco dias, previsto no art. 26 da Lei de Licitações e Contratos Administrativos, sob pena de glosa dos valores envolvidos.'
33.36. Posteriormente, a jurisprudência dessa Corte de Contas sobre o tema evoluiu, e no Acórdão 1435/2017-TCU-Plenário, Sessão de 5/7/2017, proferido em processo de Consulta relatado pelo Exmo. Ministro Vital do Rêgo (com Voto de Revisor do Exmo. Ministro Augusto Sherman) , o TCU respondeu ao Ministério do Turismo o seguinte:
'9.2.1. a apresentação apenas de autorização/atesto/carta de exclusividade que confere exclusividade ao empresário do artista somente para o (s) dia (s) correspondente (s) à apresentação deste, sendo ainda restrita à localidade do evento, não atende aos pressupostos do art. 25, inciso III, da Lei 8.666/1993, representando impropriedade na execução do convênio;
9.2.2. do mesmo modo, contrariam o sobredito dispositivo legal as situações de contrato de exclusividade - entre o artista/banda e o empresário - apresentado sem registro em cartório, bem como de não apresentação, pelo convenente, do próprio contrato de exclusividade;
9.2.3. tais situações, no entanto, podem não ensejar, por si sós, o julgamento pela irregularidade das contas tampouco a condenação em débito do (s) responsável (is) , a partir das circunstâncias inerentes a cada caso concreto, uma vez que a existência de dano aos cofres públicos, a ser comprovada mediante instauração da devida tomada de contas especial, tende a se evidenciar em cada caso, entre outras questões, quando:
9.2.3.1. houver indícios de inexecução do evento objeto do convênio; ou
9.2.3.2. não for possível comprovar o nexo de causalidade, ou seja, que os pagamentos tenham sido recebidos pelo artista ou por seu representante devidamente habilitado, seja detentor de contrato de exclusividade, portador de instrumento de procuração ou carta de exclusividade, devidamente registrados em cartório.'
33.37. Desse julgado, extrai-se o entendimento de que o pressuposto é que a inexigibilidade se aplica somente a artista ou banda, e não a produtora de eventos e, portanto:
a)	 a contratação de artistas, via intermediário, por inexigibilidade de licitação, baseada em exclusividade, deve ser feita mediante a apresentação de contrato de exclusividade; 
b) não são contratos de exclusividade considerados legalmente válidos para fins de contratação de intermediários de artistas por inexigibilidade, a serem pagos com recursos federais, os documentos: i. restritos ao dia do evento; ii. restritos à localidade do evento; iii. não registrados em cartório; 
c) a não apresentação do contrato de exclusividade pela entidade convenente, ou a apresentação de contrato não considerado válido, configura burla ao art. 25, inciso III, da Lei 8.666/1993;
d) em caso de ocorrência no disposto na alínea 'c' (contratação indevida de intermediário de artistas por inexigibilidade) , para se considerar que há uma segunda irregularidade, de não comprovação da boa e regular utilização de recursos, causadora de danos ao Erário, deverá se verificar a ocorrência de uma dessas duas situações: i. inexecução física; ou ii. ausência de comprovação de nexo causal entre os recursos do convênio e pagamentos aos artistas (entenda-se como nexo causal, o pagamento ao artista, ao representante legal da banda, ou ao intermediário exclusivo legalmente constituído) .
33.38. Também não foram trazidos pela defesa comprovantes de pagamentos de cachês aos artistas, que poderiam sanar a falta de contratos de exclusividade na contratação, por provar o nexo causal.
33.39. Cabe rememorar que, no caso vertente, conforme instrução de peça 48, observou-se a seguinte contratação de bandas, via intermediário, sem comprovação da exclusividade desse, e sem comprovação de que os pagamentos realizados com recursos do convênio foram, pelo menos parcialmente, repassados à atração artística ou a seus representantes legais, conforme tabela abaixo: 
Tabela 1 - Relação de contratação e pagamentos a intermediário sem exclusividade comprovada
	Artista/Banda
	Intermediário Contratado
	Valor (R$) 
	Observação
	Evidências Específica*

	KB da Peste
	G. F. F. Fonseca ME
	35.000,00
	I-Nesse caso: 
I.1-Não há provas de que os pagamentos foram realizados pelo convenente ao intermediário contratado.
I.2-Foram apresentadas cartas de exclusividade, que não têm validade de conferir exclusividade do representante das bandas ao intermediário, de modo que não há documento com validade de conferir exclusividade. Esses documentos, para conferirem exclusividade, deveriam ter as seguintes características: ser registrados em cartório, não ser restrito a data e a evento (e local) específico; ter sido publicado no Diário Oficial.
I.3-Não há comprovante de que o intermediário contratado, pagou o cachê dos artistas.
	Documentos da Contratação (peça 35, p. 14-42) ; Documentos de pagamento (peça 35, p. 43-44) ; Contrato (peça 35, p. 33-34) ; Cartas de Exclusividade (peça 35, p. 36-39) ; Extrato bancário (peça 35, p. 13) ; Plano de Aplicação detalhado (peça 1, p. 14-16) .

	Turbinadas do Forró
		50.000,00
		
	Matéria Prima 
		35.000,00
		
	Raízes do Forró
		38.000,00
		
	Valor Total
	158.000,00
		
Fonte: v. coluna evidências. 
Dos pedidos
33.40. Por fim, o defendente pugna por (peça 58, p. 6-7) , excepcionalmente, conceder efeito suspensivo ao presente incidente de nulidade, determinando que o presente processo seja [suspenso], até julgamento final da Prestação de Contas. Nesse cenário, pelos motivos expostos, dignem-se Vossas Excelências a adotarem as medidas necessárias com o fito de declararem totalmente sanadas todas as pechas apontadas.
Análise
33.41. Como mencionado nas linhas anteriores, não é cabível a suspensão do processo, por não ter ocorrido nulidade [alguma]. Outrossim, não há como ser declaradas sanadas todas as irregularidades apontadas, pois foram trazidos na defesa elementos capazes de elidir apenas uma delas. 
34. Da análise acima, verifica-se que os argumentos de defesa do responsável foram suficientes para elidir apenas uma (não alcance do objetivo do ajuste) das três irregularidades pela qual está sendo responsabilizado, de forma que devem ser parcialmente acolhidos.
35. Não há elementos para que se possa efetivamente aferir e reconhecer a ocorrência de boa-fé na conduta do gestor da entidade responsável, podendo este Tribunal, desde logo, proferir o julgamento de mérito pela irregularidade das contas, conforme os termos dos §§ 2º e 6º do art. 202 do Regimento Interno do TCU, condenando-se o responsável ao débito apurado.
Prescrição da Pretensão Punitiva
36. Vale ressaltar que a pretensão punitiva do TCU, conforme Acórdão 1441/2016-TCU-Plenário [rel. min. Benjamin Zymler; red. min. Walton Alencar Rodrigues], que uniformizou a jurisprudência acerca dessa questão, subordina-se ao prazo geral de prescrição indicado no art. 205 do Código Civil, que é de dez anos, contado da data de ocorrência da irregularidade sancionada, nos termos do art. 189 do Código Civil, sendo este prazo interrompido pelo ato que ordenar a citação, a audiência ou a oitiva dos responsáveis.
37. No caso em exame, a perspectiva de aplicação de penalidade à responsável não foi alcançada pela prescrição, uma vez que a irregularidade sancionada se deu em 29/6/2010 (peça 1, p. 70) e o ato de ordenação da citação ocorreu em 25/9/2019 (peça 50) , ou seja, em prazo inferior a dez anos.
 (...) "
6.	Diante do exposto, a Secex/TCE oferece a seguinte proposta de encaminhamento ao Tribunal (peças 60 a 62) :
	6.1. considerar revel a Sra. Adelaide Ferreira Maia, nos termos do art. 12, § 3º, da Lei 8.443/1992;
	6.2. acolher parcialmente as alegações de defesa apresentadas pelo Indes;
	6.3. julgar irregulares as contas da Sra. Adelaide Ferreira Maia e do Indes, nos termos dos arts. 1º, inciso I, 16, inciso III, alínea c, da Lei 8.443/1992, condenando-os solidariamente ao pagamento da importância a seguir especificada:
	Valor (R$) 
	Data

	220.000,00
	29/6/2010

	6.4. aplicar individualmente aos responsáveis indicados no item anterior a multa prevista no art. 57 da Lei 8.443/1992; 
	6.5. autorizar, desde logo, o parcelamento e a cobrança judicial das dívidas;
6.6. encaminhar cópia da deliberação que vier a ser proferida ao Ministério do Turismo e, nos termos do § 3º do art. 16 da Lei 8.443/1992, à Procuradoria da República no Estado do Ceará.
7.	O Ministério Público junto a este Tribunal, representado neste feito pelo Procurador Rodrigo Medeiros de Lima, concorda com o encaminhamento sugerido pela unidade técnica, mas oferece as seguintes ressalvas (peça 63) :
"Em face dos elementos constantes dos autos e da revelia de um dos responsáveis, não obstante devidamente citada, conforme comprovam os documentos às peças 52, 54 e 57, este representante do Ministério Público de Contas da União manifesta-se em consonância com o encaminhamento oferecido pela unidade técnica, em pareceres uniformes (peças 60-62) , principalmente em face da irregularidade concernente à ausência de comprovação de que a retirada dos recursos da conta bancária específica do convênio foi destinada à empresa contratada.
2.	Quanto à segunda irregularidade que fundamentou a proposta de condenação em débito da unidade técnica, qual seja: 'ausência de comprovação de que a empresa, que não detinha direitos de exclusividade de artista, pagou o cachê de cantor que realizou o evento' (peça 60, p. 5) , este representante do Ministério Público de Contas da União tem se manifestado no sentido de que tal irregularidade, por si só, não é fato gerador de débito, desde que esteja devidamente comprovada nos autos a regularidade da execução física e financeira do objeto conveniado, sendo que, no que diz respeito a esta última, bastaria a demonstração de que os recursos foram destinados ao pagamento da empresa intermediadora contratada, com a apresentação de documentos como contrato de prestação de serviços, notas fiscais, recibos, extrato bancário da conta específica, cópias de cheques eventualmente emitidos ou comprovantes de transferência de recursos para conta bancária da empresa contratada.
3.	Sobre essa questão, inclusive, como ainda há divergência jurisprudencial nesse Tribunal quanto à necessidade de se exigir a apresentação de recibos ou comprovantes de transferência bancária para comprovar que recursos oriundos de convênios firmados pelo MTur serviram, de fato, para custear o pagamento de artistas e bandas, este membro do Ministério Público de Contas da União sugeriu, em parecer proferido em 30/3/2020 no TC Processo 019.619/2015-4 (relator na fase recursal: Ministro Walton Alencar Rodrigues - parecer à peça 67 desses autos) , a instauração de incidente de uniformização de jurisprudência.
4.	Eis a proposta apresentada por este membro do Parquet de Contas em seu pronunciamento ao final do parecer constante à peça 67 do TC Processo 019.619/2015-4 (p. 14) :
'65. Diante do exposto, este membro do Ministe¿rio Pu¿blico de Contas da Unia¿o sugere ao Tribunal, preliminarmente a¿ apreciac¿a¿o de me¿rito do recurso de reconsiderac¿a¿o interposto pela Sra. Nilza Bozeli Cezare contra o Aco¿rda¿o 8.999/2018-TCU-1ª Ca¿mara e a¿ manifestac¿a¿o prevista no inciso III do art. 62 do Regimento Interno/TCU, que instaure, em processo anexo a esta TCE, incidente de uniformizac¿a¿o de jurisprude¿ncia, nos termos do art. 91 do referido regimento, a fim de que se defina o marco temporal a partir do qual a Corte de Contas passe a exigir, em processos de TCE que contem com o Ministe¿rio do Turismo como o¿rga¿o concedente, a apresentac¿a¿o de comprovantes de pagamento de cache¿s a artistas e bandas ou a seus representantes exclusivos, com a finalidade de ser estabelecido o nexo entre os recursos do conve¿nio e as despesas por eles custeadas para o pagamento das apresentac¿o¿es arti¿sticas.' (grifos do original) 
5.	Independentemente do desfecho que será alcançado pela Corte de Contas quanto ao tema objeto de divergência jurisprudencial, este membro do Ministério Público entende, neste caso concreto, que não há condições de ser mantida a irregularidade atinente à 'ausência de comprovação de que a empresa, que não detinha direitos de exclusividade de artista, pagou o cachê de cantor que realizou o evento' (peça 60, p. 5) .
6.	Ademais, vale ressaltar, ainda, que, por meio do Acórdão 936/2019-TCU-Plenário, de relatoria do Ministro José Múcio Monteiro, o Tribunal remeteu para o futuro (ou seja, para o caso de 'novos convênios para contratação de produtoras e artistas') a exigência de comprovação do pagamento dos cachês:
'9.5. dar ciência ao Ministério do Turismo, no que tange ao uso de recursos públicos de novos convênios para contratação de produtoras e artistas com fundamento no art. 25, inciso III, da Lei 8.666/1993, do disposto nos itens a seguir, para que seja considerado na formalização e exame das respectivas prestações de contas:
 (...) 
9.5.3. os documentos mencionados no subitem 9.5.1, associados a notas fiscais emitidas pelas intermediárias, se desacompanhados de documentos comprobatórios dos valores cobrados pelos artistas, a título de cachê, e o seu efetivo recebimento, emitidos pelos próprios artistas ou por seus representantes exclusivos, não se prestam a elidir eventual débito na aplicação de recursos federais;'
7.	À vista dessas considerações, este representante do Ministério Público de Contas da União acompanha a proposta uníssona da unidade instrutiva, com a ressalva de que a irregularidade concernente à 'ausência de comprovação de que a retirada dos recursos da conta bancária [específica] do convênio foi destinada à empresa contratada' seja o único fundamento para a condenação solidária em débito dos responsáveis."
8	Por fim, registro que nos autos apenso (TC-Processo 032.303/2017-3) consta ofício subscrito por membro da Procuradoria da República no Estado do Ceará em que solicita informações e cópia integral deste processo, para auxiliar a instrução do Procedimento Preparatório 1.15.000.002738/2016-07. O pedido foi atendido e, para facilitar consultas posteriores, foi autorizado o acesso remoto do Parquet Federal a este feito (peça 4, do TC-Processo 032.303/2017-3) .
	É o Relatório.

Icaro Ernemilio Rodrigues Coelho, OAB/CE 26.015.

Procurador Rodrigo Medeiros de Lima.

TOMADA DE CONTAS ESPECIAL. CONVÊNIO. NÃO COMPROVAÇÃO DA BOA E REGULAR APLICAÇÃO DOS VALORES RECEBIDOS. FALTA DE NEXO CAUSAL ENTRE OS RECURSOS FEDERAIS REPASSADOS E AS DESPESAS DECLARADAS PELO CONVENENTE AO TOMADOR DE CONTAS. CONTAS IRREGULARES. DÉBITO E MULTA.

TOMADA DE CONTAS ESPECIAL (TCE)

Secretaria de Controle Externo de Tomada de Contas Especial - Secex/TCE.

Esta Tomada de Contas Especial foi instaurada pelo Ministério do Turismo - Mtur contra o Instituto de Desenvolvimento Econômico e Social - Indes e a Sra. Adelaide Ferreira Maia, ex-presidente do instituto, em face da não consecução dos objetivos do Convênio 435/2010 (peça 1, p. 50-68) , cujo escopo consistia no incentivo ao turismo, por meio da implementação do Projeto intitulado "1ª Feira de Artes de Fortaleza/CE".
2.	O ajuste firmado entre o Indes - organização da sociedade civil, sem fins lucrativos, sediada em Fortaleza/CE - e o MTur teve vigência de 22/5 a 2/10/2010. Para implementar o pactuado, foram repassados à entidade recursos federais no valor de R$ 220.000,00, creditados na conta corrente da avença em 29/6/2010. A quota de contrapartida do instituto foi de R$ 25.000,00.
3.	De acordo com a Nota Técnica de Reanálise 0103/2014 do MTur (peça 1, p. 122-124) , recomendou-se a reprovação da execução física do ajuste, "uma vez que este não alcançou seus objetivos." 
4.	Neste Tribunal, a antiga Secretaria de Controle Externo no Estado do Tocantins - Secex/TO, mediante delegação de competência deste Relator, promoveu a citação do Indes, em solidariedade com a Sra. Adelaide Ferreira Maia, acerca do não atingimento dos objetivos do Convênio 435/2010 (peças 8 e 9) . O instituto apresentou sua defesa (peça 15) , mas a ex-presidente não se manifestou nos autos.
5.	Nesse ínterim, em face da reestruturação organizacional por que passou o Tribunal, a Secex/TO foi extinta e o processo foi entregue aos cuidados da Secretaria de Controle Externo de Tomada de Contas Especial - Secex/TCE.
6.               A Secex/TCE verificou a necessidade de sanear os autos e, para tanto, deflagrou 02 (duas) diligências ao MTur, também por delegação de competência do Relator. A primeira para que o Ministério trouxesse ao processo os documentos que contivessem imagens sobre o alcance dos objetivos do ajuste (peça 31) . A resposta do órgão não foi satisfatória, razão pela qual a unidade técnica despoletou a segunda diligência para granjear especificamente aos autos: "o arquivo de vídeo mencionado na Nota Técnica de Reanálise 038/2012, que estaria inserido em DVD acostado à fl. 374 do processo original do convênio, que teria duração de, ao menos, 17 minutos e 24 segundos, e permitiria identificar a apresentação das bandas Raízes do Forró, KB da Peste, Turbinadas do Forró, e Matéria Prima." (peça 44) .
7.	Entre a primeira e a segunda diligências, o Indes apresentou arrazoado, requerendo a nulidade do feito por suposta falta de documentos probatórios que comprovassem as irregularidades imputadas à organização da sociedade civil (peça 40) .
8.	Acostados ao processo os elementos necessários, a Secex/TCE promoveu novel citação solidária do instituto e da sua ex-presidente para que ressarcissem a quantia integral transferida à entidade, por força do ajuste em questão, ou para que apresentassem alegações de defesa acerca da não comprovação (peças 56 e 57) : a) da consecução dos objetivos do convênio, ante a falta de comparecimento de público aos shows realizados; b) "de que a retirada de recursos da conta corrente específica da avença foi destinada à empresa contratada"; e c) "de que a sociedade empresária detinha os direitos de exclusividade dos artistas e, ainda, de que pagou o cachê de cantor que realizou o evento".
9.	O Indes optou por apresentar defesa (peça 58) e a Sra. Adelaide Ferreira Maia, novamente, deixou transcorrer in albis o prazo que lhe foi conferido para comparecer aos autos, caracterizando a revelia prevista no art. 12, §3º, da Lei 8.443/1992. 
10.	Ao instruir o processo, a Secex/TCE sugeriu acolher as alegações oferecidas pela entidade acerca não consecução dos objetivos do convênio e não acatar a defesa quanto às ocorrências referentes à ausência de comprovação "de que a retirada de recursos da conta bancária do convênio foi destinada à empresa contratada" e de que "a empresa, que não detinha direitos de exclusividade de artista, pagou o cachê de cantor que realizou o evento". 
11. 	Em consequência, por considerar não afastadas as duas impugnações precitadas e por compreender que não restou comprovada a boa e regular utilização dos recursos federais repassados mediante o Convênio 435/2010, os autos vieram conclusos ao Gabinete com a proposta da Secex/TCE de: a) considerar revel a Sra. Adelaide Ferreira Maia; b) julgar irregulares as contas da Sra. Adelaide Ferreira Maia e do Indes, condenando-os solidariamente ao pagamento da quantia de R$ 220.000,00 (29/6/2010) ; c) aplicar individualmente aos responsáveis a multa proporcional ao dano prevista no art. 57 da Lei 8.443/1992; d) autorizar o parcelamento e a cobrança judicial das dívidas; e e) encaminhar cópia da deliberação que vier a ser proferida à Procuradoria da República no Estado do Ceará e ao MTur (peças 60 a 62) . 
12.	Em linhas gerais, o Parquet especializado concordou com o encaminhamento da Secretaria instrutiva, mas ressalvou que a irregularidade concernente à não "comprovação de que a retirada dos recursos da conta bancária do convênio foi destinada à empresa contratada" deve ser o único fundamento para a imposição do ressarcimento ao erário.
13.	As justificativas para tanto foram assim aduzidas pelo Ministério Público de Contas (peça 63) : a) a "ausência de comprovação de que a empresa, que não detinha direitos de exclusividade de artista, pagou o cachê de cantor que realizou o evento", por si só, não é fato gerador de débito; e b) "ainda há divergência jurisprudencial neste Tribunal quanto à necessidade de se exigir a apresentação de recibos ou comprovantes de transferência bancária para comprovar que recursos oriundos de convênios firmados pelo MTur serviram, de fato, para custear o pagamento de artistas e bandas", tanto é que "este membro do Ministério Público de Contas da União sugeriu, em parecer proferido em 30/3/2020 no TC-Processo 019.619/2015-4 (relator na fase recursal: Ministro Walton Alencar Rodrigues - parecer à peça 67 desses autos) , a instauração de incidente de uniformização de jurisprudência."
14.	Fixados o iter processual e a proposta de encaminhamento para o feito, passo ao exame das questões que permeiam este processo. 
15.	Como visto no Relatório precedente e no resumo acima, os responsáveis foram instados a se manifestar nos autos acerca das seguintes ocorrências: a) ausência de alcance dos objetivos do convênio, por falta de comparecimento de público aos shows realizados; b) não comprovação de que a retirada de recursos da conta corrente específica do ajuste foi destinada à empresa contratada; e c) não demonstração de que a sociedade empresária detinha os direitos de exclusividade dos artistas e de que pagou o cachê do cantor que se apresentou no evento.
16.	A irregularidade indicada na alínea a acima foi afastada pela unidade técnica, com a anuência do Parquet, e a que consta da alínea c recebeu a proposta do MP/TCU de que não fosse considerada para fins de responsabilização do Indes e da sua ex-presidente. 
17.	Entendo que essas sugestões são providenciais. Quanto à primeira (alínea a do item 15 acima) , colho da Nota Técnica de Reanálise 0103/2014 (peça 1, p. 122-124) registros de que o evento programado ocorreu e de que houve a presença de público, mesmo com o número de pessoas menor do que o esperado. Esclareço: de acordo com a justificativa prévia apresentada pelo convenente ao Mtur, para que fosse autorizada a avença, a entidade proponente estimou um contingente de 15 (quinze) mil visitantes à festa, mas compareceram ao evento cerca de 3 (três) mil pessoas, conforme declaração do Escritório Central de Arrecadação e Distribuição - ECAD mencionada na Nota Técnica precitada. 
18.	Embora o motivo dessa variação (entre o previsto e o ocorrido) seja desconhecido, ou seja, não conste dos autos, pode ser creditado a uma superestimativa da proposta inicial da entidade endereçada ao órgão concedente ou ainda pode decorrer de diversos fatores externos que refogem ao controle dos responsáveis, a exemplo de outras festividades na mesma data, clima no dia do evento etc.
19.	A respeito da alínea c  (do item 15 supra) , acolho a exegese autocontida e cautelosa do MP/TCU, porquanto a falta de comprovação de que a empresa intermediadora pagou o cachê das atrações musicais, prima facie, não caracteriza débito. Trata-se de tese ainda disputada nesta Corte e que já conta com pedido de instauração de incidente de uniformização de jurisprudência para fins de apreciação preliminar da controvérsia nos autos do TC-Processo 019.619/2015-4 (v. item 13 acima) . 
20.	Sobra para análise a irregularidade referente à "não comprovação de que a retirada de recursos da conta corrente específica do ajuste foi destinada à empresa contratada."
21.	Acerca dessa ocorrência, o instituto se limitou a informar à peça 58, p. 24, que, para "descaracterizar a pecha em contenda, [enviaria] declaração da empresa, atestando que os valores foram devidamente percebidos, fato que não gerou (...) irregularidade [alguma]. (DOC.02 ) "
22.	Nada obstante, a declaração não foi anexada aos autos, porquanto não constava do arrazoado de defesa o referido "DOC. 02" (v. peça 58, p. 8-24) . De mais a mais, creio que esse documento, por si só, não supriria a irregularidade que ora se examina, conforme esclareço adiante. 
23.	Com vistas a apurar se a sociedade empresária contratada para intermediar a execução do evento foi contemplada com as verbas do convênio, é necessário conciliar as informações do instrumento do contrato (firmado entre a empresa e o convenente) , da nota fiscal e do extrato bancário da conta específica do convênio.
24.	Compulsando os autos, verifico que há um contrato entabulado entre o Indes e a empresa G. F. F. Fonseca (CNPJ 10.423.394/0001-44) para prestação de serviços de "realização do evento 1ª Feira de Artes de Fortaleza/CE", no valor de R$ 245.000,00. Esse ajuste foi precedido de licitação na modalidade tomada de preços (TP 02/2010/CEL/INDES, peça 35, p. 16 a 25) conduzida pelo Indes, em que se sagrou vencedora a mencionada sociedade.
25.	A empresa emitiu a Nota Fiscal (NF) 71, de 15/06/2010, no quantum de R$ 245.000,00 (peça 35, p. 43-44) . No campo apropriado à discriminação dos serviços prestados dessa NF, há referência à "1ª Feira de Artes de Fortaleza/CE" e ao número do convênio em questão.
26.	Ocorre que o extrato da conta corrente especifica do ajuste não indica qualquer pagamento à empresa G. F. F. Fonseca (peça 35, p. 13) . Ao revés, está registrado nesse documento que a quantia de R$ 245.000,00 foi retirada da conta por meio de saque integral em espécie, o que configura quebra do nexo de causalidade entre a origem e a aplicação dos recursos. Ou seja, não se verificou pagamento mediante ordem ou transferência bancária, cheque nominal à empresa ou qualquer outra modalidade que permitisse a identificação do destino das verbas e especialmente do credor.
27.	Com o saque em espécie, a movimentação financeira evidenciada no extrato da conta corrente do convênio deixa de ter correlação com a nota fiscal, que se refere à prestação dos serviços supostamente contratados. Noutras palavras, a conciliação entre a aludida nota e o lançamento contábil (no extrato) fica prejudicada.
28.	Em situações quejandas, esta Corte tem entendido que a retirada de recursos em espécie da conta de convênio rompe o liame causal entre a aplicação do dinheiro público transferido e as despesas relacionadas à avença, conforme trechos extraídos de julgados mediante o auxílio da ferramenta de pesquisa deste Tribunal "Jurisprudência Selecionada":
Acórdão 10581/2017-TCU-Primeira Câmara (rel. min. subst. Augusto Sherman) 
"O saque em espécie da totalidade dos recursos da conta específica do convênio enseja débito, face à inexistência do correspondente e necessário nexo causal entre o desembolso e a despesa efetuada."
Acórdão 3451/2015-TCU-Segunda Câmara (rel. min. subst. André de Carvalho) 
"O saque em espécie da conta específica de convênio compromete o estabelecimento do nexo de causalidade entre a movimentação bancária e as despesas efetuadas para a consecução do objeto pactuado, não permitindo a comprovação da regular aplicação dos recursos federais repassados, o que enseja a irregularidade das contas, com imputação de débito e aplicação de multa aos gestores responsáveis."
29.	Destaco ainda que este Tribunal, por meio do Acórdão 1435/2017-TCU-Plenário (rel. min. Vital do Rego) , assentou, entre outras medidas, a necessidade de comprovar o nexo de causalidade entre os recursos recebidos e os gastos incorridos sob a égide dos convênios do MTur (grifos acrescidos) : 
"9.2.1. a apresentação apenas de autorização/atesto/carta de exclusividade que confere exclusividade ao empresário do artista somente para o (s) dia (s) correspondente (s) à apresentação deste, sendo ainda restrita à localidade do evento, não atende aos pressupostos do art. 25, inciso III, da Lei 8.666/1993, representando impropriedade na execução do convênio;
9.2.2. do mesmo modo, contrariam o sobredito dispositivo legal as situações de contrato de exclusividade - entre o artista/banda e o empresário - apresentado sem registro em cartório, bem como de não apresentação, pelo convenente, do próprio contrato de exclusividade;
9.2.3. tais situações, no entanto, podem não ensejar, por si sós, o julgamento pela irregularidade das contas tampouco a condenação em débito do (s) responsável (is) , a partir das circunstâncias inerentes a cada caso concreto, uma vez que a existência de dano aos cofres públicos, a ser comprovada mediante instauração da devida tomada de contas especial, tende a se evidenciar em cada caso, entre outras questões, quando:
9.2.3.1. houver indícios de inexecução do evento objeto do convênio; ou 
9.2.3.2. não for possível comprovar o nexo de causalidade, ou seja, que os pagamentos tenham sido recebidos pelo artista ou por seu representante devidamente habilitado, seja detentor de contrato de exclusividade, portador de instrumento de procuração ou carta de exclusividade, devidamente registrados em cartório."
30.	Na hipótese concreta verificada nestes autos, não ficou evidenciado o liame objetivo de causalidade entre os recursos repassados por força do convênio e as despesas declaradas pelo convenente ao tomador de contas, restando caracterizada a irregularidade objeto de citação do instituto e da Sra. Adelaide Ferreira Maia: "não comprovação de que a retirada de recursos da conta corrente específica do ajuste foi destinada à empresa contratada".
31.	Deve-se deixar bem vincado que cabe a quem se comprometeu a aplicar as verbas federais nas finalidades acordadas o ônus de comprovar o adequado emprego da integralidade dos recursos, mediante documentação suficiente e hábil para tanto, o que não ocorreu nestes autos.
32.	Destaca-se ainda que o dever de demonstrar a boa e regular utilização do dinheiro público decorre de imposição derivada do ordenamento jurídico, a teor do bloco normativo composto pelas disposições dos arts. 70, parágrafo único, da Constituição Federal, 93 do Decreto-lei 200/1967 e 66 do Decreto 93.872/1986.
33.	Quanto ao requerimento de nulidade deste processo apresentado pelo Indes (peça 40) , por suposta ausência de documentos probatórios que sustentassem as ocorrências que permeiam os autos, compreendo que as razões jurídicas de decidir gizadas acima são suficientes para denegar o pedido, haja vista que não há qualquer nulidade neste feito e especialmente porquanto a irregularidade que impregna o processo foi discutida à saciedade (ausência de nexo causal) , sem que o instituto lograsse êxito em afastar essa impugnação. 
34.	Nessa conexão de ideias, entendo que está seguramente evidenciada a necessidade de responsabilização solidária do Indes e da sua ex-presidente.
35.	Por conseguinte, as contas da Sra. Adelaide Ferreira Maia e do instituto devem ser julgadas irregulares, com condenação solidária ao pagamento do débito quantificado no processo e aplicação da multa proporcional ao dano prevista no art. 57 da Lei 8.443/1992, ante a gravidade das faltas constatadas.
36.	Por fim, deve-se ainda autorizar a cobrança judicial, se necessária, e o pagamento da dívida em até 36 parcelas mensais e consecutivas, caso solicitado, bem como encaminhar cópia do Acórdão que vier a ser proferido ao MTur, para ciência, e à Procuradoria da República no Estado do Ceará, com fundamento no art. 16, § 3º, da Lei 8.443/1992 c/c art. 209, § 7º, do Regimento Interno do TCU, fazendo-se referência ao Procedimento Preparatório 1.15.000.002738/2016-07, conforme pedido de informações inserto ao TC-Processo 032.303/2017-3, apenso a estes autos (v. item 8 do Relatório precedente) . 
	Ante o exposto, manifesto-me por que seja adotada a deliberação que ora submeto a este Colegiado. 
T.C.U., Sala das Sessões, em 30 de junho de 2020.
MARCOS BEMQUERER COSTA
Relator